【裁判字號】    91,重上,165
【裁判日期】    920128
【裁判案由】    清償借款
【裁判全文】
臺灣高等法院臺中分院民事判決  九十一年度重上字第一六五號
      上  訴  人  合作金庫銀行股份有限公司
      法定代理人  乙○○
      訴訟代理人  甲○○
      被  上訴人  戊○○○
                  丙○○
      訴訟代理人  丁○○
右當事人間請求清償借款事件，上訴人對於中華民國九十一年十月一日臺灣南投地方
法院九十一年度重訴字第四二號第一審判決提起上訴，本院判決如左：
      主      文
原判決關於駁回上訴人後開第二項之訴部分，及該部分訴訟費用之裁判均廢棄。
被上訴人應連帶給付上訴人新台幣壹仟零捌拾肆萬零伍佰零柒元，及就其中新台幣玖
佰陸拾萬元，自民國九十年九月二十五日起至清償日止，按年息百分之八．七一五計
算之利息，並自九十年十月二十六日起至九十一年四月二十五日止，按上開利率百分
之十，自九十一年四月二十六日起至清償日止，按上開利率百分之二十計算之違約金
。
第一（確定部分除外）、二審訴訟費用由被上訴人連帶負擔。
      事      實
甲、上訴人方面：
一、聲明：
    （一）、原判決第二項上訴人敗訴部分廢棄。
    （二）、被上訴人應連帶給付上訴人新台幣（下同）壹仟零捌拾肆萬零伍佰零柒
            元，及就其中玖佰陸拾萬元，自九十年九月二十五日起至清償日止，按
            年息百分之八．七一五計算之利息，並自九十年十月二十六日起至九十
            一年四月二十五日止，按上開利率百分之十，自九十一年四月二十六日
            起至清償日止，按上開利率百分之二十計算之違約金。
    （三）、第二審訴訟費用由被上訴人連帶負擔。
二、陳述：除與原判決記載相同者，茲引用之外，補稱：
    （一）、兩造不爭執之事實：
            １、被上訴人於八十三年七月四日，本人親自與上訴人簽訂授信約定書
                ，並留存印鑑。
            ２、系爭借款分八次撥入被上訴人戊○○○於上訴人處所開立之存款帳
                戶，金額共計九百六十萬元。
            ３、系爭借款所提供擔保之不動產所設定之抵押權、他項權利證明書及
                抵押權設定契約書上之「戊○○○」印文為授信約定書之留存印鑑
                。
            ４、系爭借款所立具之八張借據上，「戊○○○」與「丙○○」之名字
                為原審之共同被告林明慧（經原審判決後，因林明慧未上訴已確定
                ）所代簽，印文則為授信約定書之留存印鑑。
    （二）、按依法律之規定，有使用文字之必要者，得不由本人自寫，但必須親自
            簽名，如有用印章代簽名者，其蓋章與簽名生同等之效力，民法第三條
            第一、二項定有明文。金融機構為求慎重，均由金融機構與立約人約定
            ，由立約人選定特定圖章，供作印鑑留於金融機構，資為往來之憑據，
            以防冒用、仿製。被上訴人於八十三年七月四日與上訴人簽訂授信約定
            書，且留用印鑑印文，此為被上訴人所不爭。
    （三）、授信約定書所約定之印鑑，其性質屬民法第三條所謂之約定要式行為，
            依系爭授信約定書第二條約定：「立約人因．．．印鑑．．．或其他足
            以影響變更情事發生時，應即以書面將變更情事通知貴庫，並辦妥變更
            或註銷留存印鑑之手續，於未為前項通知及變更或註銷留存印鑑手續前
            與貴庫所為之交易，立約人均願負其責任」，此外，並無兩造之契約除
            印章外，並以親自簽名為必要方式之約定，況對保亦非契約之要式，因
            此，被上訴人對系爭八十三年七月四日授信約定書既已簽訂，本於契約
            自由原則，自表示願受該授信約定書之拘束，已產生留存印鑑之效力。
            查被上訴人辦理系爭借款之前，並未變更或註銷留存印鑑，因此，上訴
            人主張「認章」之效力，自屬有據，並無民法第二百四十七條之一所謂
            「加重他方當事人責任」情事。
    （四）、系爭授信約定書上載明：「立約定書人與台灣省合作金庫約定，立約人
            對貴庫之一切授信往來，願遵守左列各條款：第一條、本約定書所稱一
            切債務，係指立約人對貴庫所負之票據、借款、墊款、保證等債務及其
            他債務．．．第十三條、本約定書係補充各個授信契據之一般性共通約
            款」，可知該授信約定書所擔保之債務，並不侷限於單筆債務，換言之
            ，並非一筆債務即須簽訂一份授信約定書，而係概括授信約定書之性質
            ，是被上訴人抗辯系爭借款應重新簽訂授信約定書，實屬無據。
    （五）、授信約定書第十條之約定：「凡持有貴庫發給立約人之擔保物收據或立
            約人印鑑，前往貴庫請求返還或更換擔保物及其有關文件者，均視為立
            約人之代理人，貴庫得准予返還或更換之」，此乃列舉可代理立約人請
            求返還或更換擔保物及其有關文件之條件，並非列舉持立約人印鑑可視
            為立約人之代理人，僅限於請求返還或更換擔保物及其有關文件，原審
            將本條約定解釋為代理權之授與，僅限於請求返還或更換擔保物及其有
            關文件，實有所誤解。
    （六）、銀行存款之存摺、印鑑為個人重要之財產，系爭借款自八十七年十一月
            二十五日起至八十八年四月七日止，分八次撥入被上訴人戊○○○帳戶
            內，被上訴人戊○○○竟辯稱：「並不知上訴人將系爭借款撥入帳戶內
            ，亦未領取所存入之款項」，縱被上訴人戊○○○辯稱不識字，衡諸常
            情，亦應了解存摺、印鑑在銀行作業上很重要，豈有將存摺、印鑑長期
            交與他人領用或遭他人盜用而不知情之理﹖被上訴人所言實不足採信。
    （七）、按民法第一百六十九條規定之表見代理，係為保護善意第三人而設，故
            本人如有使第三人信以為其以代理權授與他人之行為，而與該他人交易
            ，即應使本人負授權人之責任，最高法院四十四年度台上字第一四二四
            號、七十年度台上字第三五一五號判例參照。查被上訴人於辦理系爭借
            款之前曾向上訴人另借款五次，皆由其媳婦林明慧代為簽名於借據之上
            ，再蓋渠等之留存印鑑，且僅於第一次（八十三年七月四日）借款簽訂
            授信約定書，其後第二至五次借款均由林明慧持其印鑑前來辦理，並由
            被上訴人戊○○○本人陸續清償完畢，若依被上訴人戊○○○所辯：「
            每一筆借款都要重新簽訂授信約定書」，何以前述第二至第五次借款並
            沒有重新簽訂授信約定書，為何承認而甘心清償﹖此理甚明：已清償之
            債務則承認，尚未清償之債務即否認。系爭借款辦理之程序與前述第二
            至第五次借款之程序完全相同，且均未重新簽訂授信約定書，被上訴人
            之行為完全有使上訴人信以為其有以代理權授與林明慧，而應負授權人
            之責任。
三、證據：除援用原審之立證方法外，補提出：他項權利證明書、抵押權設定契約書
    等件影本各一份、借據影本五張、最高法院四十四年度台上字第一四二四號及七
    十年度台上字第三五一五號判例要旨影本各一則為證。
乙、被上訴人方面：
一、聲明：
    （一）、上訴駁回。
    （二）、第二審訴訟費用由上訴人負擔。
二、陳述：除與原判決記載相同者，茲引用之外，補稱：
    （一）、之前於八十三年借款時，已經被騙一次，後來被上訴人戊○○○有將資
            料都收回來，印章及存摺均由被上訴人戊○○○保管。
    （二）、對於上訴人所陳述兩造不爭執之事實部分，被上訴人並不加爭執，但本
            件系爭借貸高達九百六十萬元，上訴人確明知被上訴人未親自出面辦理
            借貸事宜，及林明慧在辦理本件系爭新借貸案件，並無任何被上訴人之
            授權證明，再者，上訴人主張舊有授信約定書一經簽訂即永遠有效，應
            僅限於當事人有親自辦理之借貸或屬同一借貸案件之範圍內，與本件係
            新借貸之情形不符。
三、證據：援用原審之立證方法。
      理      由
一、本件上訴人主張：被上訴人戊○○○以被上訴人丙○○及林明慧為連帶保證人，
    於八十七年十一月二十五日起至八十八年四月七日止，分批向上訴人借用合計九
    百六十萬元，約定利息按年息百分之八．七一五計算，到期日為一百零二年十一
    月二十五日，逾期清償在六個月以內者，按上開利率百分之十，超過六個月者，
    按上開利率百分之二十計付違約金，如一次未履行即喪失期限利益，視為全部到
    期，詎被上訴人及林明慧自九十年九月二十五日起即未繳息，應視為全部到期，
    現尚積欠本金九百六十萬元及九二一暫緩繳利息一百二十四萬零五百零七元，而
    依本件被上訴人於八十三年七月四日所簽立予上訴人之授信約定書第一條、第二
    條約定，被上訴人在未以書面通知上訴人註銷其留存印鑑前所為之交易應屬有效
    ，系爭八張借據，被上訴人所蓋之印鑑與授信約定書所留存印鑑相符，則被上訴
    人即應負責；另本件擔保物是被上訴人戊○○○所有之南投鎮○里鎮○○○段八
    四六之七三、八四六之三六及同鎮○○段九七七之三七四地號土地及建號一五０
    九號建物於八十六年九月四日設定最高限額抵押權一千一百五十萬元予上訴人，
    而依土地登記規則第三十四條規定，申請他項權利登記需提出申請人之所有權狀
    、身分證及印章等文件辦理，上開書類均需由被上訴人戊○○○提供，且本件借
    款均撥入被上訴人戊○○○所立之存款帳戶內，是本件系爭借款，被上訴人戊○
    ○○辯稱不知情，實不可採，爰本於消費借貸及連帶保證之法律關係，訴請被上
    訴人應連帶給付上訴人一千零八十四萬零五百零七元，及就其中九百六十萬元，
    自九十年九月二十五日起至清償日止，按年息百分之八．七一五計算之利息，並
    自九十年十月二十六日起至清償日，其逾期在六個月以內部分，按上開利率百分
    之十，超過六個月部分，按上開利率百分之二十計算之違約金（林明慧部分，經
    原審判決後，因未上訴已告確定）。
二、被上訴人對於上訴人主張被上訴人於八十三年七月四日，本人親自與上訴人簽訂
    授信約定書，並留存印鑑，而本件系爭借款分八次撥入被上訴人戊○○○於上訴
    人處所開立之存款帳戶，金額共計九百六十萬元，約定利息按年息百分之八．七
    一五計算，到期日為一百零二年十一月二十五日，逾期清償在六個月以內者，按
    上開利率百分之十，超過六個月者，按上開利率百分之二十計付違約金，如一次
    未履行即喪失期限利益，視為全部到期，暨系爭借款所提供擔保之不動產所設定
    之抵押權、他項權利證明書及抵押權設定契約書上之「戊○○○」印文為授信約
    定書之留存印鑑，暨系爭借款所立具之八張借據上，「戊○○○」與「丙○○」
    之名字為林明慧所代簽，印文則為授信約定書之留存印鑑等事實，固均不加爭執
    ，但以被上訴人戊○○○於八十三年六月三十日提供南投縣埔里鎮○○○段八四
    六之三六、八四六之七三、八四六之八三、八四六之八四地號土地及同鎮○○段
    九七七之三七四地號土地及建號一五０九號建物為擔保，設定一千一百四十萬元
    最高限額抵押權予上訴人，再於八十三年七月四日邀同被上訴人丙○○及林明慧
    為連帶保證人，向上訴人借款九百五十萬元，而該九百五十萬元之借款於八十六
    年五月二十日清償完畢，並經塗銷抵押權完畢，自此以後被上訴人戊○○○即未
    向上訴人借款，上訴人所提出之八紙借據上，被上訴人之簽名均非被上訴人所簽
    ，而印文亦為他人所蓋；另上訴人所提出被上訴人戊○○○於八十三年七月四日
    ，向上訴人借款所簽立之授信約定書，應於八十六年五月二十日清償該借款及塗
    銷抵押權時一同為無效，而不得再作為本件借款之授信依據，至於八十六年九月
    三日被上訴人戊○○○所有之南投縣埔里鎮○○○段八四六之七三、八四六之三
    六及同鎮○○段九七七之三七四地號土地及建號一五０九號建物，設定一千一百
    五十萬元最高限額抵押權予上訴人，被上訴人戊○○○並不知情，且被上訴人戊
    ○○○並不知上訴人將本件之系爭借款存入被上訴人戊○○○之帳戶內，亦未領
    取所借用之款項諸語資為抗辯。
三、兩造所不爭執之事實：本件被上訴人於八十三年七月四日，本人親自與上訴人簽
    訂授信約定書，並留存印鑑，而本件系爭借款分八次撥入被上訴人戊○○○於上
    訴人處所開立之存款帳戶，金額共計九百六十萬元，約定利息按年息百分之八．
    七一五計算，到期日為一百零二年十一月二十五日，逾期清償在六個月以內者，
    按上開利率百分之十，超過六個月者，按上開利率百分之二十計付違約金，如一
    次未履行即喪失期限利益，視為全部到期，暨系爭借款所提供擔保之不動產所設
    定之抵押權、他項權利證明書及抵押權設定契約書上之「戊○○○」印文為授信
    約定書之留存印鑑，暨系爭借款所立具之八張借據上，「戊○○○」與「丙○○
    」之名字為林明慧所代簽，印文則為授信約定書之留存印鑑等事實，為兩造所不
    爭執，並有上訴人提出之借據影本八紙、約定書影本三份、變更借據契約影本二
    紙、上訴人借戶全部資料查詢單一紙、放款帳戶資料查詢單一紙、存摺存款客戶
    全部資料查詢單一紙、各類存款分戶交易明細表影本三紙、他項權利證明書及抵
    押權設定契約書影本各一件存卷可證，則此部分之事實，自堪信為真實。
四、當事人爭點的論斷：本件上訴人主張本於消費借貸及連帶保證之法律關係，訴請
    被上訴人應連帶給付上訴人如上訴聲明所示之金額，但被上訴人既以上情置辯，
    因此，本件所應審究者，厥為林明慧持被上訴人之印章前往辦理系爭九百六十萬
    元之借款，被上訴人是否知情並同意，易言之，即被上訴人是否應就本件系爭借
    款負清償責任乙節而已，茲分述如左：
    （一）、被上訴人於八十三年七月四日與上訴人簽訂授信約定書，為兩造所不爭
            執，而被上訴人均為不識字之人，此據被上訴人自認在卷，依卷附被上
            訴人於八十三年七月四日所簽立之授信約定書影本觀之，該約定書經朗
            誦予被上訴人瞭解無誤，並經被上訴人捺指印及蓋章，且據林明慧及第
            三人黃俊明見證屬實，參酌被上訴人之共同訴訟代理人丁○○於原審審
            理時自認：「八十三、八十四年的借據，不是戊○○○及丙○○去簽名
            、蓋章的，是林明慧借我父母的印章去蓋的．．．」（見原審卷第三十
            一、六十四頁），足見被上訴人辯稱該次借款係林明慧向被上訴人偽稱
            要帶彼等二人至上訴人辦理農田轉作可增加補償金為由而簽蓋文件云云
            ，應與事實不符，自難採信。
    （二）、被上訴人提供本件擔保物即其所有之南投縣埔里鎮○○○段八四六之七
            三、八四六之三六及同鎮○○段九七七之三七四地號土地及建號一五０
            九號建物，於八十六年九月四日，設定一千一百五十萬元最高限額抵押
            權予上訴人，且本件系爭借款，確分八次撥入被上訴人戊○○○於上訴
            人處所開立之存款帳戶，金額共計九百六十萬元之事實，有卷附他項權
            利證明書、抵押權設定契約書、土地登記簿謄本、建築改良物登記簿謄
            本、借據、變更借據契約、上訴人借戶全部資料查詢單、放款帳戶資料
            查詢單、存摺存款客戶全部資料查詢單、各類存款分戶交易明細表等件
            存卷可證，依土地登記規則第三十四條規定，申請他項權利登記需提出
            申請人之所有權狀、身分證及印章等文件辦理，上開書類均須由被上訴
            人戊○○○提供，而被上訴人之共同訴訟代理人丁○○於本院審理時自
            認：「印章及存摺是我母親戊○○○在保管，之前於八十三年借款時已
            經被騙一次，後來我母親有將資料都收回來．．．」等情（見本院卷第
            七十四頁），顯然被上訴人辯稱就本件系爭借款均不知情，係遭林明慧
            偷拿文件辦理云云，應係臨訟杜撰之詞，尚難憑採。又被上訴人均為不
            識字之人，此據被上訴人自認在卷，稽諸渠等於八十三年七月四日簽立
            授信約定書時，須經朗誦該約定書予被上訴人瞭解，而被上訴人係捺指
            印及蓋章等情，則被上訴人戊○○○於八十六年九月四日設定本件系爭
            最高限額抵押權時，僅於各該文件上蓋章而未簽名，自難據此即推測被
            上訴人戊○○○係不知情，自不待多論。
    （三）、林明慧於原審審理時，固曾具狀及到庭分別陳稱：本件上訴人所提出之
            八張借據上所蓋被上訴人之印文，確實是伊所蓋，因當時伊要向上訴人
            借款，上訴人要求被上訴人出面辦理對保手續，但經協商後，上訴人同
            意本件借款，被上訴人可不必出面辦理對保手續，但借款人須填寫被上
            訴人戊○○○之名字，蓋其原有之印鑑章，因此伊取得十七張空白借據
            ，在被上訴人不知情之情況下，蓋好被上訴人之印文，再於八十七年十
            一月二十五日起，伊欠用多少金錢，即將該借據填寫多少金額，再填寫
            被上訴人及伊之姓名、地址，再蓋上伊等之印章，上訴人就將借款撥入
            被上訴人戊○○○之帳戶，而由伊提領，因此本件借款，被上訴人確實
            是不知情諸語，並提出空白借據影本九張為證，然查林明慧係被上訴人
            之媳婦，此據被上訴人自認在卷，足見其與被上訴人之關係密切，所為
            陳述，自難期公允，再就林明慧提出附卷之空白借據影本觀之，其上雖
            已蓋妥被上訴人戊○○○之印章，但並未蓋有被上訴人丙○○之印章，
            顯然林明慧所稱「伊取得十七張空白借據，在被上訴人不知情之情況下
            ，蓋好被上訴人之印文」乙節，即與事實不符，再對照卷附空白借據影
            本九張，其上之借款日期均為空白，亦未蓋有被上訴人之印章，但卷附
            八十八年三月十五日之借據影本（見本院卷第十五頁），即於借據日期
            刪改處蓋用被上訴人戊○○○之印章等情節，足證林明慧所陳，應與事
            實不符，其故為迴護被上訴人之情，彰彰明甚，自不足憑採。
    （四）、被上訴人於辦理本件系爭借款之前，曾向上訴人另借款五次，皆由林明
            慧代為簽名於借據之上，再蓋渠等之留存印鑑，且僅於第一次（八十三
            年七月四日）借款簽訂授信約定書，其後第二次至五次借款，均由林明
            慧持被上訴人留存於該授信約定書相同之印章前往辦理，此部分之事實
            ，被上訴人並不加爭執，而本件系爭借款辦理之程序，與前述第二次至
            第五次借款之程序完全相同，則有上訴人提出之借據影本在卷可稽，是
            上訴人主張被上訴人就已清償之債務則承認，尚未清償之債務即否認之
            心態，尚非無因。
    （五）、被上訴人戊○○○於八十三年六月三十日提供南投縣埔里鎮○○○段八
            四六之三六、八四六之七三、八四六之八三、八四六之八四地號土地及
            同鎮○○段九七七之三七四地號土地及建號一五０九號建物為擔保，設
            定一千一百四十萬元最高限額抵押權予上訴人，再於八十三年七月四日
            邀同被上訴人丙○○及林明慧為連帶保證人，被上訴人並簽立授信約定
            書後，向上訴人借款九百五十萬元，該九百五十萬元借款業於八十六年
            五月二十日清償完畢，並經塗銷抵押權完畢之事實，為兩造所不爭執，
            並據被上訴人提出抵押權塗銷同意書、土地登記簿謄本、建築改良物登
            記簿謄本及上訴人提出授信約定書等件影本在卷可憑，稽諸上訴人之訴
            訟代理人甲○○於本院審理時亦自認，該抵押借款清償並塗銷抵押權登
            記後，就本件系爭借款，應該由當事人親自辦理較妥等情（見本院卷第
            七十三頁），本院認為被上訴人於八十三年七月四日所簽立之授信約定
            書，應於八十六年五月二十日清償借款及塗銷抵押權後，即應失其效力
            而不得再作為本件系爭借款之授信依據為宜，則上訴人主張系爭授信約
            定書上載明：「立約定書人與台灣省合作金庫約定，立約人對貴庫之一
            切授信往來，願遵守左列各條款：第一條、本約定書所稱一切債務，係
            指立約人對貴庫所負之票據、借款、墊款、保證等債務及其他債務．．
            ．第十三條、本約定書係補充各個授信契據之一般性共通約款」，可知
            該授信約定書所擔保之債務，並不侷限於單筆債務，換言之，並非一筆
            債務即須簽訂一份授信約定書，而係概括授信約定書之性質，於被上訴
            人未變更或註銷留存印鑑之前，只須憑被上訴人留存於該授信約定書之
            印章再為借款，被上訴人均應負責云云，雖屬無據，然依上所述，被上
            訴人對於本件系爭借款應係知情且同意，自應負連帶清償之責，況對保
            並非契約之要式，因此，本件上訴人縱不能依被上訴人於八十三年七月
            四日所簽立之授信約定書而為主張，然亦不能憑此即為被上訴人有利之
            認定，自無庸贅論。
五、綜上所述，本件被上訴人抗辯稱渠等就本件系爭借款並不知情云云，當與事實不
    符，自難憑採，則上訴人本於消費借貸及連帶保證之法律關係，訴請被上訴人應
    連帶給付上訴人一千零八十四萬零五百零七元，及就其中九百六十萬元，自九十
    年九月二十五日起至清償日止，按年息百分之八．七一五計算之利息，並自九十
    年十月二十六日起至民國九十一年四月二十五日止，按上開利率百分之十，自九
    十一年四月二十六日起至清償日止，按上開利率百分之二十計算之違約金，於法
    有據，應予准許。原審就上開被上訴人部分，為上訴人敗訴之判決，尚有未洽，
    上訴意旨求予廢棄改判，為有理由，爰由本院予以廢棄，並改判如主文第二項所
    示。
六、本件判決之基礎已臻明確，兩造其餘攻擊防禦方法及舉證，核與判決無影響，爰
    不一一論述，併此敘明。
七、據上論結，本件上訴為有理由，依民事訴訟法第四百五十條、第八十五條第二項
    ，判決如主文。
中      華      民      國    九十二    年      一      月    二十八    日
~B1民事第一庭審判長法  官  林陳松
~B2                法  官  王重吉
~B3                法  官  李寶堂
右為正本係照原本作成。
被上訴人得上訴。
如對本判決上訴，須於收受判決送達後二十日內向本院提出上訴書狀，其未表明上訴
理由者，應於提出上訴後二十日內向本院提出上訴理由書（須按他造人數附具繕本）
，並繳納送達用雙掛號郵票拾份（每份拾肆元）。
上訴時應提出委任律師或具有律師資格之人之委任狀；委任有律師資格者，另應附具
律師及格證書及釋明委任人與受任人有民事訴訟法第四百六十六條之一第一項但書或
第二項（詳附註）所定關係之釋明文書影本。
~B                書記官  廖次芬
中      華      民      國    九十二    年      一      月    二十八    日
附註：
民事訴訟法第四百六十六條之一（第一項、第二項）
對於第二審判決上訴，上訴人應委任律師為訴訟代理人。但上訴人或其法定代理人具
有律師資格者，不在此限。
上訴人之配偶、三親等內之血親、二親等內之姻親，或上訴人為法人、中央或地方機
關時，其所屬專任人員具有律師資格並經法院認為適當者，亦得為第三審訴訟代理人
。
                                                                        Ｙ


司法院資訊處製作；財團法人民間司法改革基金會備份。
